【裁判字號】    98,訴,131
【裁判日期】    981008
【裁判案由】    貪污治罪條例
【裁判全文】
臺灣基隆地方法院刑事判決               98年度訴字第131號
公  訴  人  臺灣基隆地方法院檢察署檢察官
被      告  戊○○
上列被告因貪污治罪條例案件，經檢察官提起公訴（96年度偵字
第5838號），經本院判決管轄錯誤後，由臺灣高等法院發回更審
（97年度訴字第4 號），本院判決如下：
    主  文
本件管轄錯誤，移送於臺灣高等法院。
    理  由
一、公訴意旨略以：被告戊○○原係海軍觀通系統指揮部少校工
    程官，負責營區修繕工程業務，退伍後憑藉其軍中人脈與國
    防部軍備局採購中心工程發包處任職之上校甲○○（所犯貪
    瀆罪由國防部高等軍事法院檢察署檢察官提起公訴，並經國
    防部高等軍事法院以96年度訴字第21號判決有期徒刑4 年6
    月，褫奪公權2 年在案，尚未確定）與國防部軍備局工程營
    產處中校工程官乙○○（所犯貪瀆罪由國防部高等軍事法院
    檢察署檢察官提起公訴，並經國防部高等軍事法院以96年度
    訴字第22號判決有期徒刑5 年，褫奪公權2 年，所得新台幣
    6 萬元沒收確定在案）、海軍航空指揮部少校機電工程官丙○○（所犯貪瀆罪由國防部高等軍事法院檢察署檢察官提起
    公訴，並經國防部最高軍事法院以98年度上重更一字第1 號
    判決有期徒刑2 年2 月，褫奪公權2 年，所得新台幣1 萬元
    沒收確定在案）熟識之機會，自民國95年2 月起開始從事軍
    事工程之仲介；詎被告戊○○不思正常之途徑，與丁○○（
    本院審理中）基於共同之犯意聯絡，自95年7 月起即以招待
    前往有女陪侍之酒店飲宴、免費提供行動電話並代為支付通
    訊費用、期約運作升遷調職以及致贈現金、行動電話等財物
    之方式，對上述軍方人士違背職務之行為，行求、期約或交
    付賄賂或其他不正利益以收集、交付、洩漏足使國家安全及
    利益遭受重大危害，屬「國家機密」、「軍事機密」，機密
    等級為「機密」之機密文書、消息。而甲○○即自95年12月
    起即陸續利用職務上所掌管應秘密之國防部軍備局採購中心
    工程發包處「工程招標案等標狀況表」、發包工程非公開之
    預算、第一次招標未予開標廠商投標標價及底價之運算折數
    等資料給被告戊○○。乙○○則自96年4 月起陸續將職務上
    所掌管應秘密之國防部直屬單位、聯勤司令部直屬單位、憲
    兵司令部直屬單位辦理工程規劃之檔案、各類圖說、軍事處
    所地形圖及武器配置圖表等軍事或國家機密等級文件影本，
    影印攜出國防部軍備局提供予被告戊○○、丁○○（包括軍
    事機密之聯安專案、聯測專案、國家機密之自強專案（部分
    核列軍事機密）。丙○○則將所承辦之「車修、配電工廠及
    調度室防漏工程」、「航指部油料暨NDI 檢查室整修工程」
    、「H1棚廠整修工程」、「營區高壓維護」、「航指部桃園
    廠弱電系統改善工程」等5 項工程標案資料交付被告戊○○
    。被告戊○○取得甲○○交付國防上應祕密之標廠商投標標
    價及底價之運算折數等資料後，與張淑華、許中州等人憑此
    向廠商證明渠等國防部軍備局人脈，並以每件軍事工程收取
    「專案管理勞務費」（即「掛號費」或「前金」）新臺幣（
    下同）10至15萬元兜售，若順利能得標，廠商需支付得標金
    額3%至5%「營建管理勞務費」（即「後謝」），其中2%為給
    予軍方人員之賄款或不正利益，其餘金額則給付從中接洽之
    仲介人員。廠商確定投標或繳交「專案管理勞務費」後，被
    告戊○○即指導廠商以甲○○提供之預算折數下標，依前述
    方法得標之標案共計6 案，而被告戊○○、丁○○、張淑華
    、許中州目前已向廠商收取之「專案管理勞務費」計60萬元
    ，「營建管理勞務費」約為162 萬元，共計約222 萬元。另
    被告戊○○將乙○○交付文件上之「國家機密」、「軍事機
    密」、保密年限、機關浮水印等字樣以修正液塗消，再掃瞄
    成電子檔並燒錄光碟後，與被告丁○○、張淑華、許中州憑
    此向廠商證明渠等國防部軍備局人脈，要求以每件軍事工程
    收取「專案管理勞務費」（即「掛號費」或「前金」）15萬
    元至30萬元販售予鍾式騏、陳茂森、呂清源、蔡四典、趙厚
    榮、洪通義、劉建峰、何智明等人，並由渠等得以先行規劃
    投標事宜，若能順利得標，廠商需支付得標金額3%至5%「營
    建管理勞務費」（即「後謝」），其中2%為給予軍方人員之
    賄款或不正利益，其餘金額則給付從中接洽之仲介人員，合
    計洩密工程總預算金額共計29億9,901 萬421 元，其中「自
    強專案」資料列為國家機密；「聯安專案」、「聯測專案」
    均列為軍事機密，而戊○○等人目前已收受「專案管理勞務
    費」（即「掛號費」或「前金」）計230 萬元。又被告戊○○使丙○○將所承辦上開五項工程交付後，即安排張淑華、
    丁○○、許中州，仲介鍾式騏、陳茂森、蔡四典、趙厚榮、
    呂清源等人，由丙○○安排進入軍事基地勘查及申報價錢；
    並仲介鍾式騏、陳茂森、蔡四典、趙厚榮等人代為規劃海軍
    航空指揮部「航指部作戰指揮部大樓屋頂整修工程」「航指
    部桃園基地作戰勤務暨醫療室等設施整修工程」、「桃園基
    地避雷針設施改善工程」等3 項工程草圖，使被告戊○○得
    以仲介之廠商、建築師申報之價錢及草圖簽陳標案藉以綁標
    得利，丙○○並將公務上應秘密之工程未公告預算洩漏予被
    告戊○○知悉，合計上述工程金額為1,016 萬5,051 元。因
    認被告戊○○、丁○○共同涉犯貪污治罪條例第11條第3 項
    （起訴書漏載此項）、第1 項之罪（所涉刑法第109 條、國
    家機密保護法第32條等罪嫌，另呈請臺灣高等法院檢察署偵
    辦）。
二、按涉犯內亂罪、外患罪、妨害國交罪，其第一審管轄權屬於
    高等法院，刑事訴訟法第4 條但書定有明文。又無管轄權之
    案件，應諭知管轄錯誤之判決，並同時諭知移送於管轄法院
    ，且得不經言詞辯論為之，刑事訴訟法第304 條、第307 條
    亦有明文。
三、公訴意旨以被告戊○○向具有軍職公務員身分之甲○○、乙○○、丙○○等人期約、交付賄賂，使其違背職務而交付、
    洩漏國家機密、軍事機密以及其他國防上應秘密之文書、消
    息，係犯貪污治罪條例第11條第3 項、第1 項之非公務人員
    對公務員關於違背職務之行為期約行賄罪，並就被告洩漏、
    交付上開機密予鐘式騏等人，認涉犯刑法第109 條、國家機
    密保護法第32條等罪嫌，另呈請臺灣高等法院檢察署偵辦，
    固非無據。惟查：
  (一)按洩漏或交付關於中華民國國防應秘密之文書、圖畫、消息
    或物品者，處1 年以上7 年以下有期徒刑；刺探或收集第10
    9 條第1 項之文書、圖畫、消息或物品者，處5 年以下有期
    徒刑，刑法第109 條第1 項、第111 條第1 項定有明文。又
    刺探或收集經依本法核定之國家機密者，處5 年以下有期徒
    刑，國家機密保護法第34條第1 項亦有明文。
  (二)依公訴意旨之認定，被告戊○○與丁○○（本院審理中）二
    人係因從事軍事工程之仲介，利用與具有軍職公務員身分之
    甲○○、乙○○、丙○○熟識之機會，以招待前往有女陪侍
    之酒店飲宴、免費提供行動電話並代為支付通訊費用、期約
    運作升遷調職以及致贈現金等財物之方式期約、交付賄賂，
    使甲○○、乙○○、丙○○等人違背職務交付、洩漏國家機
    密、軍事機密、其他國防上應秘密之文書、消息以及公務機
    密而刺探、收集之，則被告戊○○除共同涉犯貪污治罪條例
    第11條第3 項、第1 項之非公務人員對公務員關於違背職務
    之行為期約行賄罪，另有涉犯刑法第111 條第1 項、國家機
    密保護法第34條第1 項之罪（關於國家、軍事機密以及國防
    應秘密部分，國家機密保護法為刑法外患罪之特別法）。而
    被告戊○○係以一因果歷程未中斷之行為，先以上開方式反
    覆多次對甲○○、乙○○、丙○○等人期約、行賄，並加以
    刺探，使甲○○等人違背職務而多次交付、洩漏國家機密、
    軍事機密、其他國防上應秘密之文書、消息以及公務機密而
    長期收集之，此亦有甲○○、乙○○、戊○○於本院前案97
    年度訴字第56號刑事案件審理時之結證內容可參，足見被告
    戊○○係基於一個犯意，實行一個因果歷程未中斷之犯罪行
    為，應屬一行為觸犯數罪名之想像競合犯。
  (三)茲因本案所涉及者多屬國家機密、軍事機密以及其他國防上
    應秘密之文書、消息（起訴書附件2 機密等級核列表參照）
    ，就此部分國家機密保護法第34條第1 項為刑法第111 條第
    1 項之特別法，核屬刑事訴訟法第4 條第2 款規定之外患罪
    ，依該條但書規定，高等法院始有第一審管轄權，經查被告
    戊○○所涉上述刑法第111 條第1 項、國家機密保護法第34
    條第1 項等罪，業經臺灣高等法院檢察署檢察官以97年度偵
    字第2 號提起公訴，此有該署起訴書在卷可稽，迺檢察官就
    被告戊○○部分向本院提起公訴，於法即有未合，爰不經言
    詞辯論，依法諭知管轄錯誤之判決，並同時諭知移送於管轄
    法院即臺灣高等法院。另被告丁○○所涉洩漏國防應秘密之
    外患罪犯行，則經臺灣高等法院檢察署檢察官以97年度偵字
    第2 號、98年度偵字第3 號不起訴處分在案，故被告丁○○
    所涉本案行賄犯行與前述洩漏國防應秘密之外患罪犯行間，
    則不具有想像競合裁判上一罪之關係，是被告丁○○行賄罪
    嫌，自應由本院審理，附此敘明。
據上論斷，應依刑事訴訟法第304 條、第307 條，判決如主文。
中    華    民    國    98    年    10    月    8     日
                  刑事第三庭審判長法  官  鄭景文
                                  法  官  陳姵君
                                  法  官  黃永定
以上正本證明與原本無異。
如不服本判決應於收受送達後10日內向本院提出上訴書狀，並應
敘述具體理由；其未敘述上訴理由者，應於上訴期間屆滿後20日
內向本院補提理由書（均須按他造當事人之人數附繕本）「切勿
逕送上級法院」。
中    華    民    國    98    年    10    月    8     日
                                  書記官  劉珍珍


司法院資訊處製作；財團法人民間司法改革基金會備份。
